---
title: "Statistiques descriptives"
editor: source
---

```{r message=FALSE, echo=FALSE}
library(tidyverse)
```

## Eléments de vocabulaire

-   **Statistique inférentielle** = [**estimer**]{.underline} des informations sur une [**population**]{.underline} à partir d'un [**échantillon**]{.underline}.

-   **Statistique descriptive** = décrire les données. C'est un préalable à toute étude statistique

## Statistiques descriptives univariées

### Variables qualitatives

#### Modalités de représentation graphique

Les modalités de représentation sur les [**diagrammes en barres.**]{.underline}

```{r}
plot(iris$Species, col = "#d8af90")  # Alternative : barplot(iris$Species, col = "#d8af90")}
```

```{r}
# Dans ggplot
ggplot(data = iris, mapping = aes(x = Species)) +
  geom_bar(fill = "lightgrey", col = "darkgrey") + 
  theme_classic() +
  labs(title = "Nombre d'iris en fonction des espèces", 
       y = "Individus", 
       x = "Espèces")
```

Les données peuvent également être représentées via un [**diagramme circulaire.**]{.underline}

```{r}
pie(table(iris$Species), col = c("#d8af90", "#aac1ce", "#bed6d2"))
```

```{r}
# Dans ggplot
Table_Especes <- as.data.frame(table(iris$Species))

ggplot(data = Table_Especes, mapping = aes(x="", y = Freq, fill = Var1)) +
  geom_bar(stat="identity", width=1) + 
  coord_polar("y", start=0)
```

### Variables quantitatives

#### Modalités de représentation

-   Pour les variables discrètes : [**diagrammes en bâtons**]{.underline}

```{r}
SL_discr <- round(iris$Sepal.Length, 0)
barplot(table(SL_discr))
```

-   Pour les variables continues : [**histogrammes**]{.underline}

```{r}
hist(iris$Sepal.Length)
```

-   Les [**boites à moustaches**]{.underline} permettent de montrer les quartiles

#### Indicateurs numériques

##### Indicateurs de tendance centrale

La moyenne est le centre de gravité des observations.

```{r}
mean(iris$Sepal.Length)
```

La médiane est le centre de distribution des valeurs.

```{r}
median(iris$Sepal.Length)
```

Les quartiles séparent une série en sous-groupes d'effectifs similaires.

```{r}
SL_Quarti <- cut(iris$Sepal.Length, 
                 breaks = quantile(x = iris$Sepal.Length, 
                                   probs = seq(0, 1, 0.25)), 
                 include.lowest = TRUE) # l'argument probs permet de modifier les quantiles sélectionnés 
table(SL_Quarti)
```

##### Indicateurs de dispersion

La variance est la moyenne des carrés des écarts à la moyenne.

```{r}
var(iris$Sepal.Length)
```

L'écart-type (noté sigma minuscule) est la racine carré de la variance. Il s'exprime donc dans la même unité que les données initiales.

```{r}
sd(iris$Sepal.Length)
```

-   [**Centrer**]{.underline} les données consiste à retrancher la moyenne aux valeurs de la série. Le signe indique où se situe la valeur par rapport à la moyenne (si la valeur centrée est positive, la "vraie" valeur est supérieure à la moyenne). [**Les données centrées ont une moyenne nulle.**]{.underline}

-   [**Réduire**]{.underline} les données consiste les diviser par l'écart-type. [**Les données réduites sont sans unité.**]{.underline}

Les données centrées-réduites ont comme propriétés d'être de moyenne nulle et d'écart-type égal à 1.

```{r}
head(scale(iris$Sepal.Length), 5) # la fonction scale permet de centrer-réduire les données
```

Centrer-réduire permet de situer un individu plus facilement par rapport à la série. S'il se situe à plus de 2 écarts-types de la moyenne, il en est "vraiment" très loin.

Pour aller plus loin :

-   Inégalité de Markov

-   Inégalité de Bienaymé-Tchebychev

## Statistiques descriptives bivariées

### Qualitatif x Quantitatif

#### Représentation graphique

La représentation graphique peut être réalisée via la comparaison des boites à moustaches. On étudie alors la distribution conditionnelle.

```{r}
plot(iris$Sepal.Length ~ iris$Species)
```

Pour voir les résultats sous forme de tableau :

```{r}
Aggr <- aggregate(iris$Sepal.Length, by = list(iris$Species), FUN = quantile) 
tibble(Aggr)
```

Dans le tidyverse, les modalités de rédaction sont les suivantes :

```{r}
iris %>% 
  group_by(Species) %>% 
  reframe(Quantile = quantile(Sepal.Length))
```

#### Décomposition de variance

La [**quantification du lien**]{.underline} entre les variables peut être réalisée par la [**décomposition de la variance**]{.underline}. L'équation de décomposition de la variance sépare la variabilité totale de Y en deux termes dont l'un peut être attribué au facteur X.

Il s'agit de l'étude de la variance entre deux groupes :

-   La variance intra-groupe : moyenne des variances propres à chaque modalité (*ici : la moyenne des variances des longueurs de pétales en fonction de l'espèces*)

-   La variance inter-groupe : écarts des moyennes de groupe (*ici : la variance des longueurs de pétales à laquelle on retire la variance intra*).

La variance inter-groupes est la part qu'on attribue à X :

-   Si elle est nulle : les moyennes de groupe sont égales à la moyenne générale donc égales entre elles : il n'y a pas de différence en moyenne entre les groupes du fait de l'action du facteur

-   Si la variance inter-groupe est grande : une ou plusieurs moyennes de groupes diffèrent singulièrement de la moyenne générale. Si la variance inter-groupe est nulle : on n'observe qu'une seule et même valeur par groupe et le facteur explique donc toute la variabilité de Y.

Le [**rapport de corrélation**]{.underline} est la proportion dans la variabilité totale de Y représentée par la part attribuée au facteur X. Le rapport est compris entre 0 et 1 (η²).

Le rapport de corrélation est obtenu de la façon suivante dans R :

```{r}
Res_ANOVA <- anova(lm(Petal.Length~Species,data=iris)) 
Res_ANOVA[1,2]/sum(Res_ANOVA[,2])
```

### Quantitatif x Quantitatif

#### Représentation graphique

La représentation graphique est réalisée via un nuage de points.

```{r}
plot(Sepal.Length ~ Petal.Length, data = iris)
```

#### Covariance / Corrélation

La covariance donne une indication sur la manière dont les deux variables "covarient".

```{r}
cov(x = iris$Sepal.Length, y = iris$Sepal.Width)
```

Le coefficient de corrélationn linéaire est la moyenne des produits terme à terme des données centrées-réduites.

```{r}
cor(x = iris$Sepal.Length, y = iris$Sepal.Width)
```

Il est compris en -1 et 1, sans unité. S'il est égal à 1, cela correspond à des points alignés sur une droite de pente positive.

Le coefficient de corrélation mesure [**l'intensité de la linéarité de la relation**]{.underline} entre les observations. Une corrélation nulle ne garantit pas l'absence de tout lien mais indique l'absence de relation linéaire.

#### Modèle linéaire simple : droite des moindres carrés

La fonction lm() permet d'obtenir la droite de régression.

Le coefficient de détermination R² est le rapport entre la variance des valeurs ajustées et la variance des valeurs de Y. C'est un rapport compris entre 0 et 1. Il s'agit de la variance des valeurs ajustées (fitted values)  divisée par la variance des valeurs observées.

### Qualitatif x Qualitatif

#### Tableau de contingence

On résume les données dans le [**tableau de contingence**]{.underline}, tableau qui regroupe les effectifs observés dans chaque croisement de modalités.

En appliquant la somme par ligne et par colonne on obtient les distributions de X et Y séparément. Les effectifs correspondant sont ceux des distributions marginales (univariées) des variables.

```{r}
iris$Taille <- as.factor(ifelse(iris$Sepal.Length > mean(iris$Sepal.Length), "Grande sépale", "Petite sépale")) 
tab_contingence <- table(iris$Species, iris$Taille) 
apply(tab_contingence, FUN=sum, MARGIN=1) # ou MARGIN = 2
```

On peut représenter les [**diagrammes en barres**]{.underline} associés à chacune d'elles.

#### Distributions conditionnelles

```{r}
round(100 * prop.table(tab_contingence, margin = 2), 1) # ou margin = 1 pour la distribution selon les lignes
```

On peut représenter les [**tuyaux d'orgues**]{.underline} associés.

```{r}
plot(round(100 * prop.table(tab_contingence, margin = 2), 1))
```

#### Chi² : mesurer le lien entre les variables

On quantifie le lien entre les variables en mesurant l'écart aux données avec une situation conceptuelle d'absence de lien que l'on appelle hypothèse d'indépendance des données :

-   H0 est l'hypothèse d'indépendance

-   H1 est l'hypothèse de dépendance

```{r}
chisq.test(tab_contingence)
```

p-value : probabilité d'obtenir ce résultat si le jeu de données était indépendant. On prend le plus souvent la limite de 5% pour rejeter l'hypothèse d'indépendance. Dans l'exemple ci-dessus, on rejette l'hypothèse de l'indépendance entre le fait d'avoir une grande ou une petite sépale et l'espèce d'iris.
